臺灣臺中地方法院刑事裁定　　　　　　100年度聲判字第79號
聲　請　人
即　告訴人　張詹惠婉
　　　　　　張朝雄
代　理　人　王秀雄律師
被　　　告　陳甲林
　　　　　　盧育澤
上列聲請人即告訴人因被告等業務過失致死案件，不服臺灣高等
法院臺中分院檢察署100年度上聲議字第1428號駁回再議之處分
（原不起訴處分案號：臺灣臺中地方法院檢察署檢察官99年度偵
字第15559、26116號），聲請交付審判，本院裁定如下：
    主  文
聲請駁回。
    理  由
一、聲請交付審判意旨略以：本件原臺中地方法院檢察署不起訴
    處分書及臺灣高等法院臺中分院檢察署駁回處分書理由固皆
    以被告2人所為，查無實據犯過失致死、業務過失致死、故
    意殺人罪，且就未上手銬部分、死者張永杰跳水可能部分及
    被告2人測謊鑑定部分說明，而為不起訴處分及再議駁回之
    理由。惟其中仍諸多疑點，且處分理由中有謂：若僅以該意
    外溺斃之死亡結果，而強科以刑責，對於基層認真執法之員
    警，無疑係嚴重的打擊等語（100年上聲議字第1428號第13
    頁），顯有使被害人家屬及一般民眾對檢察機關未審先判、
    包庇基層下屬司法警察之疑慮，畢竟人命關天，爰依法請求
    法院裁定交付審判，以期司法公平、公正、公開，給死者家
    屬一個公道，並述聲請理由如下：
（一）關於過失致死及業務過失致死部分：原不起訴處分書中皆
      稱死者張永杰落入圳溝係為脫逃，而一般警務人員難以預
      測嫌犯會以落入圳溝之危險方式脫逃，從而無事証足認被
      告2人有殺人、過失脫逃、過失致死之刑責。從卷證資料
      中可以得知，原署檢察官及大甲分局派員會勘張永杰落入
      圳溝地點：從道路行走至該圳溝之地點前，並無明顯之道
      路或小徑，均係雜草，而在走至張永杰所指之工寮後面時
      ，已是盡頭，前方並無路可走，左側有一湍急圳溝（寬5
      公尺、深3公尺、水深1.5公尺），所站立之位置，僅可容
      許1人站立，左右並無法同時站人（會掉入圳溝）僅能一
      直線站立之情形，且事發後，員警並無跟隨躍入圳溝抓人
      ，顯係水流湍急相當危險，更何況死者腳帶腳銬，豈有冒
      生命危險跳入圳溝脫逃之可能？且該地點前方無路，左有
      險溝，依照經驗法則，豈是脫逃之有利地點？從此觀之，
      難謂非被告2人為脫責所稱之詞。且觀諸偵訊卷（99年度
      相字第956號卷第65、68、69頁）載明「（檢察官問：張
      永杰跳下圳溝時，有無呼喊救命或何話語？）都沒有，他
      只是轉身跳下去。」、「（檢察官問：張永杰是故意要跳
      下圳溝，還是不小心掉落圳溝？）以他當時的動作，是轉
      身後躍起跳躍，所以不是不小心掉落，他是故意跳的」、
      「（檢察官問：故意跳的目的？）我不清楚。」等語，顯
      見原不起訴處分及再議駁回之理由稱死者張永杰為脫逃躍
      入圳溝，全為臆測之詞，如何證明被告2人對於死者落入
      圳溝，沒有過失？僅於處分書中空論無因果關係及相當因
      果關係，卻對被告2人之注意義務違反，未加論證，顯然
      有違經驗法則及論理法則。
（二）不確定故意殺人部分：原不起訴處分及再議駁回之理由，
      皆以查無證據證明被告2人有主觀上殺人意圖；然本件案
      發之事實，係死者因竊盜案遭拘捕（原不起訴處分書稱死
      者因竊盜案遭拘捕，駁回處分復稱死者係涉犯毒品危害防
      制條例第12條第2項意圖供製造毒品之用，而栽種大麻罪
      嫌，經臺灣臺中地方法院核發拘票，係最輕本刑5年以上
      之重罪），為犯罪嫌疑人，然行動自由遭到司法警察機關
      強制力之限制下，外出配合查贓，卻發生死亡之結果；然
      告訴人等對於死亡結果之告訴意旨，並無特定為殺人罪而
      為告訴，原不起訴處分及再議駁回理由皆稱經原署法醫師
      解剖，並將死者之相關檢體送驗，研判死者係意外落入圳
      溝內溺斃死亡。惟原處分機關發現可能為意外落水死亡，
      並無朝其他可能罪嫌偵辦之疏漏，如刑法第294條違背義
      務之遺棄罪嫌，死者為其他犯罪嫌疑人受司法警察機關戒
      護外出查贓，腳帶腳銬意外落水為無自救能力之人，是否
      欠缺必要之保護及扶助等要件之說明，亦即被告2人在當
      時錯失2人聯手合力將張永杰拉起之機會，顯然有失刑法
      第15條第2項：因自己行為致有發生犯罪結果之危險者，
      負防止其發生之義務之規定。又被告2人為現職警察人員
      ，受過緊急事故處理方式之基礎教育，依據解送犯人辦法
      之規定，應注意「執行解送應顧及人犯安全」及「解送人
      犯應全神貫注」，亦即課以警察人員在執行勤務，應負最
      大之注意，防止意外事故之發生。但依被告2人供述：「
      到工寮及圳溝旁時，因為該處狹窄，右邊是工寮，左邊是
      圳溝，陳甲林即站在張永杰之右側，並以手抓張永杰背後
      之衣服，以防止張永杰脫逃，盧育澤則站在張永杰之右後
      側」等情節，足見被告2人所為明顯違反戒護人犯應負最
      大注意之規定。試想(1)陳甲林站在張永杰右側，以手（左
      手？或右手？）抓張永杰背後衣服，能夠抓的住嗎？如果
      陳甲林僅以單手抓張永杰背部衣服，豈不是給張永杰有奮
      力掙脫之機會？(2)被告盧育澤只站在張永杰之右後側，並
      未抓住張永杰之任何部位，為什麼受過嚴格訓練之警察人
      員不會抓住張永杰之腰帶？(3)為什麼只上腳鐐而不上手銬
      ？既然外出查贓，只上腳鍊，如何行走？如果落水如何站
      立？豈有人帶腳鐐而蓄意跳水脫逃之理？既然，依法醫之
      鑑定報告及相關事證，皆指向意外落水可能較大，自應就
      戒護者對被戒護者意外落水之刑責有無偵辦；惟上開原不
      起訴處分及再議駁回之理由，均漏未判斷意外落水之事由
      。按「被害人某甲雖係自己躍入塘內溺水身死，如果某甲
      確因被告追至塘邊，迫不得已始躍入水中，則依刑法第15
      條第2項規定，被告對於某甲之溺水負有救助義務，倘當
      時並無不能救護之情形而竟坐視不救，致某甲終於被溺身
      死，要不得不負相當罪責」，最高法院29年上字第3039號
      著有判例。果本件張永杰是法醫研判係意外落水，被告2
      人豈不能立即救助，將他拉上岸？竟聽任張永杰帶腳鐐落
      水流走，被告2人豈無刑責？
（三）關於未上手銬部分：原不起訴處分理由稱：依警察機關拘
      捕留置人犯使用警銬應行注意要點，第5點規定：「人犯
      留置期間，基於事實需要，以使用手銬為原則，非有必要
      不得使腳銬。」，顯見被告2人為避免張永杰脫逃，已使
      用較為嚴謹之腳銬戒護方式，並未違反相關戒護規定。另
      再議駁回處分書謂：原檢察官於99年11月29日訊問被告2
      人時，被告陳甲林供稱：「當天張嫌被帶到現場查案時，
      我們無法預測現場的地形，且張嫌是主動自首還有其他案
      件，我們不疑有他，且張嫌當時態度良好，為防止張嫌脫
      逃，也有將他上腳銬……。」，被告盧育澤供稱：「當時
      沒有對死者上手銬，你因為還需要他做指引的動作，且張
      嫌當時態度良好，若上了手銬，張嫌又不慎意外摔落，我
      們認為我們可能有責任，雖然沒有對張嫌上手銬，他不會
      有意外摔倒的情形，當時我個人有想到這一點。」等語，
      從以上供詞判斷，被告2人對張永杰僅施以腳鐐，未上手
      銬，顯係基於辦案考量，並非故意或過失之問題等云云。
      然而，由被告上述答辯以觀，乃與警察機關拘捕留置人犯
      使用警銬應行注意要點顯有違反，容有疑問，蓋因死者究
      係外出查贓時即僅銬腳鐐，亦或到達現場後將手銬解開？
      從卷證事實觀之，有更大的可能為因死者銬有腳鐐，於現
      場所站立之位置，僅可容許1人站立，左右並無法同時站
      人（會掉入圳溝），而發生落入圳溝之意外。惟原處分竟
      稱非故意或過失之問題，顯然避重就輕，而未對被告2人
      之注意義務，是否應注意、能注意而未注意加以說明，而
      認為係裁量權之行使，然違反上述使用警銬應行注意要點
      第5點規定，究應負刑事責任亦或行政責任亦未加說明。
（四）死者張永杰跳水可能部分：再議駁回處分書理由乃依偵訊
      卷（99年度相字第956號卷第65、68、69頁）被告2人之答
      辯，復稱依陳甲林、盧育澤上開供詞及原署法醫師研判死
      者係意外落入圳溝內溺斃死亡之證據，聲請人之質疑顯非
      可採等云云，與前述過失致死及業務過失致死之論述死者
      意圖脫逃，前後反覆，前稱死者係為脫逃跳入圳溝，後又
      稱係意外落入圳溝，顯然事實調查不清，其駁回處分有瑕
      疵。
（五）被告2人測謊鑑定部分：依原檢察官所述之事實，事發當
      時僅被告2人及死者在場，惟檢察官僅依被告2人之答辯，
      認定全部事實，致死者究為脫逃跳入圳溝亦或意外落入圳
      溝，反覆不一，有違刑事證據法則，難保被告2人為脫免
      刑責而置辯，應行測謊等科學鑑定方法，以期佐證，是原
      不起訴處分及駁回處分，仍有未調查之事。綜上理由所述
      ，告訴人等爰請求依法聲請裁定交付審判，盼鈞院裁定許
      可，以期詳實，給死者家屬一個公道，自有交付審判之必
      要。
二、按告訴人之告訴，係以使被告受刑事訴追為目的，是其陳述
    是否與事實相符，仍應調查其他證據以資審認，最高法院52
    年台上字第1300號著有判例。又犯罪事實應依證據認定之，
    無證據不得認定犯罪事實，刑事訴訟法第154條第2項定有明
    文。若證據資料在經驗科學上或論理法則上尚有對被告較為
    有利之存疑，而無從依其他客觀方法排除此項合理之可疑，
    即不得以此資料作為斷罪之基礎，且刑事訴訟制度受「倘有
    懷疑，則從被告之利益為解釋」、「被告應被推定為無罪」
    之原則所支配，故得為訴訟上之證明者，無論為直接或間接
    證據，須客觀上於一般人均不致有所懷疑而達於確信之程度
    者，始可據為有罪之認定，倘其證明尚未達於「確信」之程
    度，而有合理可疑存在時，即難據以為被告不利認定，換言
    之，在法律判斷上，即不能為被告有罪之認定。次按告訴人
    不服上級法院檢察署檢察長或檢察總長認再議為無理由而駁
    回之處分者，得於接受處分書後10日內委任律師提出理由狀
    ，向該管第一審法院聲請交付審判；法院認為交付審判之聲
    請不合法或無理由者，應駁回之，刑事訴訟法第258條之1、
    第258條之3第2項前段分別定有明文。前述刑事訴訟法第258
    條之1規定，乃對於「檢察官不起訴或緩起訴裁量權」制衡
    之一種外部監督機制。法院僅在就檢察官所為不起訴或緩起
    訴之處分是否正確加以審查，以防止檢察機關濫權。依此立
    法精神，法院就聲請交付審判案件為審查時，所謂「得為必
    要之調查」所指之調查證據之範圍，自應僅以偵查中曾顯現
    之證據為限，不可就告訴人新提出之證據再為調查，亦不可
    蒐集偵查卷以外之證據。另由刑事訴訟法第260條對於不起
    訴處分已確定或緩起訴處分期滿未經撤銷者，得再行起訴規
    定之立法理由說明：「本條所謂不起訴處分已確定者，係包
    括『聲請法院交付審判復經駁回者』之情形在內。」，益徵
    法院就聲請交付審判案件為審查時，所謂「得為必要之調查
    」所指之調查證據範圍，應僅以偵查中曾顯現之證據為限，
    不得就告訴人新提出之證據，再為調查，亦不可蒐集偵查卷
    以外之證據。否則，將使交付審判制度與再行起訴制度，相
    互混淆不清（臺灣高等法院91年4月25日第1次刑庭庭長法律
    問題研究會議結論意旨參照），亦將使法院兼任檢察官而有
    回復「糾問制度」之虞。且法院裁定交付審判之前提，必須
    偵查卷內所存證據已符合刑事訴訟法第251條第1項規定「足
    認被告有犯罪嫌疑」檢察官應提起公訴之情形，亦即該案件
    已經跨越起訴門檻，否則，縱或法院對於檢察官所認定之基
    礎事實有不同判斷，但如該案件仍須另行蒐證、偵查，始能
    判斷應否交付審判者，因交付審判審查制度並無如同再議救
    濟制度得發回原檢察官繼續偵查之設計，法院仍應依同法第
    258條之3第2項前段規定，以聲請為無理由裁定駁回。
三、經查：
（一）本件被告陳甲林、盧育澤涉嫌業務過失致死等案件，經臺
      灣臺中地方法院檢察署檢察官依法調查後，認被告2人罪
      嫌尚屬不足，於100年6月22日以99年度偵字第15559號、
      第26116號為不起訴處分；嗣告訴人向臺灣高等法院臺中
      分院檢察署聲請再議，經臺灣高等法院臺中分院檢察署檢
      察長於100年7月25日以100年度上聲議字第1428號認再議
      為無理由，而駁回再議確定，聲請人收受該駁回再議處分
      書後，於法定期間內委任王秀雄律師提出聲請狀，向本院
      聲請交付審判等情，經本院調閱查明無訛（有上開處分書
      、送達證書附於臺灣高等法院臺中分院檢察署前開案卷）
      ，自堪先認定為真，依上開說明，乃合於交付審判聲請之
      程序要件，先予敘明。
（二）至被告陳甲林、盧育澤乃均堅決否認有何業務過失致死等
      罪嫌，均辯稱：張永杰因涉嫌竊盜機車、電纜線案件，於
      99年6月30日4時30分，經以現行犯逮捕後，送至義里派出
      所，因張永杰涉及其他竊盜案，由被告盧育澤所承辦，故
      所長即指派被告陳甲林與盧育澤擴大偵辦，於同日上午8
      時31分，被告陳甲林、盧育澤等即對張永杰以帶腳鐐之方
      式，戒護張永杰外出至臺中縣后里鄉（以下皆以舊制稱）
      內東路一帶之鋅合金工廠查贓，約於同日上午9時30分許
      ，原本欲帶張永杰回派出所，惟張永杰主動告知尚涉其他
      電纜線竊盜案件，要偕同被告陳甲林等至臺中縣后里鄉○
      里村○○路一帶附近之圳溝旁工寮查贓，於同日上午10時
      許，被告陳甲林、盧育澤經張永杰之供述，而共同到張永
      杰所供述之工寮外，下車後，被告陳甲林與盧育澤分別在
      張永杰之右側及左側，到工寮及圳溝旁時，因為該處狹窄
      ，右邊是工寮，左邊就是圳溝，被告陳甲林即站在張永杰
      之右側，並以手抓住張永杰背後之衣服，以防止張永杰脫
      逃，被告盧育澤則站在張永杰之右後側，因張永杰指明圳
      溝旁之工寮，即係渠偷竊電纜線之處，當時張永杰原本要
      帶被告陳甲林、盧育澤等人進工寮，被告盧育澤即往右看
      ，但張永杰隨即轉身將被告陳甲林擠開，而往圳溝跳下去
      ，被告陳甲林要拉張永杰之衣服，但卻拉不住，因為當時
      水流很急，張永杰即被水沖到涵洞內，被告陳甲林等即通
      報警察同仁搜救，因為該水流之方向係通到水力發電廠，
      經通知將進水閘門斷水，而沿圳溝搜尋，於上午10時30分
      ，在臺中縣后里鄉○○路366號水力發電廠之圳溝護欄內
      發現張永杰，現場消防人員雖對張永杰急救，但仍無效。
      而被告陳甲林、盧育澤等為避免張永杰脫逃，已依規定上
      腳銬，但仍無法防止，且任何人到那邊或許會更糟糕，或
      許因此而殉職，且至第一處、第二處查贓時，被告陳甲林
      、盧育澤均有全神貫注，否則張永杰早就跑了，而事故地
      點之地形，並無法事先查看到有圳溝，誰也沒有辦法預料
      到張永杰會做什麼樣之動作等語。經查：
１、99年6月30日凌晨3時40分許，張永杰因將竊取之莊承璋所有
    之車牌號碼JPC-326號重型機車（懸掛鄭靖錞所失竊之JXP-0
    16號車牌），停放在臺中縣后里鄉○里村○里路43巷口南端
    ，經警員何松哲等人核對引擎號碼，發現係失竊之車輛，而
    埋伏等候。嗣張永杰於同日凌晨4時30分許，由位於臺中縣
    后里鄉○里路7之1號之臺灣鐵路管理局后里火車站圍牆內翻
    越出來，待要取車時，而為警逮捕，張永杰並向員警坦承在
    該圍牆所發現之一批電纜線（共約50公尺）係其所竊取，現
    場並查扣遭竊取之機車車牌1面、機車1臺、竊盜用之機車鑰
    匙1支、油壓剪1支、飼料袋4個、作案用手套1個；而張永杰
    並於同日上午5時許，隨同警員至竊取電纜線地點（后里火
    車站貨物月台內、臺中縣后里鄉○里路7之1號前）查證、指
    認，復於99年6月30日上午5時30分許，經警帶回至義里派出
    所調查等情，業經證人即臺灣鐵路管理局后里號誌監工房主
    管陳俊勳、證人即被害人莊承璋、鄭靖錞於警詢時供述明確
    ，並有臺中縣警察局大甲分局99年6月30日搜索、扣押筆錄
    、扣押物品目錄表、贓物認領保管單3張、99年6月30日4時3
    0分拘提逮捕通知書、張永杰之指認竊盜現場照片10張（參
    臺灣臺中地方法院檢察署99年度偵字第16844號張永杰涉嫌
    竊盜案件警卷）及義里派出所監視器顯示將張永杰帶回調查
    之照片等附卷可稽。是張永杰係於99年6月30日凌晨4時30分
    許，經臺中縣警察局大甲分局義里派出所查獲涉嫌竊取機車
    及電纜線案件，並經現場查證、模擬竊盜情形後，於99年6
    月30日5時30分帶回義里派出所調查，堪先認定無訛。
２、次查，張永杰因涉犯前揭所述之竊取機車及電纜線案件，經
    警帶回義里派出所調查後，因查悉張永杰另於99年5月19日
    上午6時許，竊取悅全五金企業社置放在位於臺中縣后里鄉
    ○○路5號公司後方工作區之鋅錠7塊（1塊重量約25公斤）
    ；另於99年5月21日上午8時許，亦至同址竊取悅全五金企業
    社所有之鋅錠20塊（1塊鋅錠重量約25公斤）、鋅合金13塊
    （1塊鋅合金重量約13公斤），且張永杰於99年5月21日竊取
    上開鋅塊等物後，於同日上午8時許，將鋅塊載往臺中縣后
    里鄉○○路55號空地，並置於該地草叢後欲離開時，亦經證
    人曾德勝發現後即前往詢問，並發現張永杰雙手戴著防滑手
    套，曾德勝隨即報警處理，而查獲悅全五金企業社所失竊之
    鋅錠20塊、鋅合金13塊，且經警調閱99年5月19日8時25分24
    秒、5月21日6時31分16秒、7時2分40秒、7時12分16秒、9時
    53分3秒之臺中縣后里鄉○○路與廣利巷口（往后里方向）
    之監視畫面，均發現張永杰著綠色迷彩上衣、頭戴白底黑點
    之安全帽，騎乘車牌號碼IWQ-961號重型機車（向張凱傑所
    借用），而該機車之腳踏板上均有悅全五金企業社遭竊取之
    鋅錠、鋅合金；其後，義里派出所所長即指派巡佐即被告陳
    甲林、警員盧育澤查證張永杰所涉上開竊取悅全五金企業社
    所有鋅合金等案件，被告陳甲林、盧育澤即共同於99年6 月
    30日8時31分許，以上腳鐐之戒護方式，將張永杰帶至悅全
    五金企業社位於臺中縣后里鄉○○路5號之處所查證贓照相
    ，依查贓照片顯示，張永杰有指出其係從悅全五金企業社之
    後方侵入行竊，且以手指出其竊取悅全五金企業社內鋅錠、
    鋅合金之位置，嗣後張永杰並將所竊取之鋅錠、鋅合金等物
    ，暫時放置於臺中縣后里鄉○○路55號空地內草叢旁等情，
    業據證人即悅全五金企業社之負責人王聖堯、王遠於99年6
    月21日、目擊證人曾德勝於99年6月19日、機車持有人張凱
    傑於99年6月18日警詢中均證述明確，並有99年6月21日贓物
    認領保管單、監視畫面翻拍照片、義里派出所監視器顯示陳
    甲林於99年6月30日8時31分將張永杰帶出查案之翻拍照片、
    張永杰指出如何進入悅全五金企業社及該鋅錠等物之失竊位
    置及暫放位置照片3張（參臺灣臺中地方法院檢察署99年度
    偵字第16778號張永杰涉嫌竊盜案件警卷第28、29頁）附卷
    可稽，復有義里派出所之錄影光碟1片在卷可稽。基上，堪
    認張永杰乃於為警查獲後，因另涉於99年5月19日、21日竊
    取悅全五金企業社之鋅塊等案件，經義里派出所所長指示，
    遂由被告2人於99年6月30日上午8時30分許，帶張永杰至悅
    全五金企業社查證並模擬竊取之情形，而當時張永杰即以上
    腳鐐之戒護方式帶至現場查證。
３、另者，張永杰前因於99年4月2日或3日下午5至6時許，在臺
    中縣后里鄉之某工寮內，施用第一級毒品海洛因，另於99年
    4月6日下午5時許回溯96小時內之某時點，施用第二級毒品
    大麻，而涉嫌違反毒品危害防制條例案件，經臺灣臺中地方
    法院檢察署檢察官於99年5月18日以99年度毒偵字第1702號
    、1799號提起公訴，並由本院以99年度訴字第1527號審理；
    又張永杰另與李乾進、李乾旺、張進堂、袁台生、林志宏等
    人，共同意圖供製造毒品之用，均明知第二級毒品大麻係毒
    品危害防制條例第2條第1項第2款所管制第二級毒品，不得
    栽種，竟共同基於意圖供製造毒品之用之犯意聯絡，先於99
    年1月間，由張進堂提供2株大麻在林志宏住處栽種，復於99
    年3月初，由張永杰、張進堂、袁台生、李乾旺等在張進堂
    、袁台生位於臺中縣豐原市（現改制為臺中市豐原區○○○
    路213巷118號202室租屋處謀議，討論栽種大麻事宜，並進
    而牟利，李乾旺當場表示其弟弟李乾進有種植大麻，可以向
    李乾進要大麻種植，討論完畢後，張進堂先帶張永杰至林志
    宏位於三豐路住處將1株大麻載至張永杰住處種植，翌日另
    由張進堂聯絡李乾進後，由張進堂與李乾進在署立豐原醫院
    討論種植大麻及如何栽種之事，之後某日張進堂、袁台生與
    李乾進約在臺中縣豐原市廟東附近某朋友住處，張進堂向李
    乾進表示要大麻7至8株栽種，李乾進同意後，直至99年3月2
    4日，張進堂與袁台生因涉嫌販賣毒品遭查獲前2至3日18時
    至19時許（約99年3月21或22日），張進堂遂指示李乾旺帶
    張永杰至山上挖取李乾進所有之大麻至張永杰住處種植，李
    乾旺遂帶張永杰至后里鄉○○村○○路如光山寺後方之山坡
    地，挖取10株大麻至張永杰租屋處，由張永杰負責種植，嗣
    因99年3月24日張進堂、袁台生經警查獲販賣毒品事證遭羈
    押禁見，袁台生於99年4月6日經提訊後，向警方自首供出上
    情，遂帶警方至張永杰位於臺中縣后里鄉○○村○○路工寮
    ，查獲並扣得張永杰負責種植之大麻8株。張永杰因此涉犯
    毒品危害防制條例第12條第2項之意圖供製造毒品之用，而
    裁種大麻罪嫌部分，另經臺灣臺中地方法院檢察署檢察官於
    99年5月17日以99年度偵字第7483號等提起公訴，並由本院
    以99年度訴字第1419號審理，而本院因張永杰經合法傳喚未
    到庭，遂於99年6月15日函請臺中縣警察局大甲分局依本院
    所核發之拘票，限定於99年7月1日前拘提張永杰到案；大甲
    分局並於99年6月18日將前開拘提張永杰事項，交辦予義里
    派出所拘提張永杰到案，而張永杰因於99年6月30日涉犯前
    揭竊盜案經警逮捕後，義里派出所警員陳俊章已於99年6月3
    0日上午7時許，將本院所核發之拘票交予張永杰簽收等情，
    此有張永杰全國刑案資料查註紀錄表、99年度毒偵字第1702
    號、1799號、7483號起訴書、本院99年6月15日中院彥刑泰
    99訴1419字第58319號函文、臺中縣警察局大甲分局交辦單
    及本院核發之拘票等附卷可稽。從而，張永杰另曾因施用毒
    品罪嫌及涉犯最輕本刑5年以上有期徒刑之意圖供製造毒品
    之用，而裁種大麻罪嫌，分別經臺灣臺中地方法院檢察署檢
    察官於99年5月18日、19日提起公訴，且張永杰所涉上開栽
    種大麻罪嫌，經本院傳喚未到案而核發拘票，並經義里派出
    所警員陳俊章於99年6月30日上午7時許，已將拘票交由張永
    杰簽收，然因拘提期限未至而未提至本院到案訊問前，遂先
    行依該所所長指示由被告2人帶同張永杰至上開悅全五金企
    業社現場查證並模擬竊取情形，則被告等人所為上開查證及
    解送程序亦無違法或不當之處，堪先認定。
４、又查，后里消防分隊乃於99年6月30日上午10時19分許，因
    據報有民眾在臺中縣后里鄉○○路366號水力發電廠圳溝護
    欄處之上游約1公里處（后里鄉○○路附近圳溝）落水，立
    即派員前往救溺、搜溺，原本先有警消8人到現場執行搜溺
    、救溺，含義消約有20人左右，嗣於99年6月30日上午10 時
    30分許，在臺中縣后里鄉○里村○○路366號水力發電廠圳
    溝護欄處，經警方及消防隊員將張永杰拉起並施行CPR及電
    擊救護均無效，因張永杰所在位置離救護車大概還有40公尺
    距離之長斜坡，故消防隊員已先將張永杰固定在長背板上，
    以人工搬運方式（2名警員，4名警消）搬到40公尺外之救護
    車上；而張永杰經發現時，腳上仍戴有腳鐐等情，業據證人
    即后里消防分隊隊員陳文忠、黃龍榮於警詢中證述明確，並
    有搜救張永杰之救護照片及錄影光碟附卷可稽。基此，可見
    張永杰經救護人員發現之地點，乃為落水地點之中下游，亦
    即在水力發電廠圳溝之護欄處，而張永杰經發現時已無心跳
    、呼吸，腳上則仍戴有腳鐐無訛。
５、另者，張永杰死亡案發生後，臺中縣警察局大甲分局即派偵
    查佐吳明倫、湯銘輝、侯宗仁等人，至張永杰落入圳溝之地
    點進行現場勘察，現場勘察所見之情形乃為：1、跳入圳溝
    地點位於臺中縣后里鄉（現為后里區）水力發電廠外，該溝
    渠寬5公尺，深3公尺，水深1.5公尺，水流非常湍急。2、跳
    落溝渠附近雜草叢生，溝渠旁種植檳榔樹，該地點平日鮮人
    車出入。3、張永杰經尋獲地點位於水力發電廠內柵欄旁，
    該地點除該水力發電廠員工可進出外，餘外人不得進入等情
    ，此有臺中縣警察局大甲分局刑案現場勘察報告、現場圖1
    張及現場照片22張等件附卷可稽。又臺灣臺中地方法院檢察
    署檢察官於99年6月30日下午，會同大甲分局偵查隊人員、
    被告陳甲林、盧育澤至臺中縣后里鄉○里村○○路附近圳溝
    旁現場（張永杰落入溝圳地點），模擬被告陳甲林、盧育澤
    於案發當時帶張永杰查贓之路線及現場地形會勘，模擬時，
    被告陳甲林在左、被告盧育澤在右，佯扮張永杰之偵查佐在
    中間，行進過程中，被告陳甲林之右手抓住張永杰之後背衣
    服，被告盧育澤抓住張永杰之右手；從道路直走進來後，右
    轉進入該圳溝前，該處雜草叢生，而在往張永杰所指之工寮
    前，沿途均係草與樹，並無既成之道路，且路徑狹小，行走
    約幾步後，左轉走入張永杰所指稱之藏有失竊電纜線之工寮
    ，走近該工寮後面時，前方已無路可行走，在該工寮左側有
    一圳溝，現場之水流湍急，且所站之位置狹小，僅容許1人
    行走，故被告陳甲林尾隨在張永杰（偵查佐所佯扮）身後，
    被告盧育澤則在陳甲林身後，被告陳甲林作勢張永杰將其推
    開而躍入左邊之圳溝內等情，亦有模擬、勘驗照片及錄影光
    碟1片附卷可稽。從而，經檢察官及大甲分局派員會勘張永
    杰落入之圳溝地點，可見自道路行走至該圳溝之地點前，確
    無明顯之道路或小徑，均係雜草，而走至張永杰所指之工寮
    後面時已是盡頭，前方並無路可走，行走間左側有一湍急之
    圳溝（寬5公尺、深3公尺、水深1.5公尺），所站立之位置
    ，僅可容許1人站立，左右並無法同時站人（會掉入圳溝）
    ，且僅能以一直線站立、行走甚明。基此，堪認被告2人辯
    稱渠等乃不得不以上開方式戒護張永杰至上開現場查證，渠
    等已盡相當之注意義務等語，已非無憑。
６、且查，張永杰於99年6月30日死亡後，為釐清張永杰死因，
    臺灣臺中地方法院檢察署檢察官於99年7月1日上午10時53分
    許，即會同法醫師，在臺中市立殯儀館，進行第一次解剖，
    因家屬對於張永杰之頸背部有瘀傷，而有疑義，復於99年7
    月27日進行第二次局部解剖，切開右側背部無發現出血，切
    開後頸部，在皮膚及表皮下組織無出血傷。經二次解剖之解
    剖結果如下：「1、頭部之解剖--頭皮的後枕區有局部出血
    傷。顱骨無骨折。顱內無發現出血。腦部無外傷出血，腦組
    織呈腫脹樣，腦血管無發現異樣。鋸開蝶竇內有吸入透明的
    紅色液體，以本案件而言，表示有溺水的情況。頭部外傷僅
    為輕微的表皮傷，未造成顱內出血，和死亡原因無關，可因
    在流動的水中碰撞造成。2、頸部之解剖--頸部表皮無瘀血
    傷，皮下軟組織亦無發現外傷出血，舌骨、甲狀軟骨無骨折
    。甲狀腺無異樣。口內、氣管、支氣管腔內無發現異物梗塞
    ，有多量的血水、泡沫分佈，亦呈溺水的證據。後頸部表皮
    及皮膚無出血傷，僅在深層的肌肉有呈深紅色現象，由第二
    次解剖組織切片觀察，在肌肉層並無發現出血，亦無出血塊
    ，為死後色素在細胞內沈積所造成，且僅出現在肌肉層，其
    餘周圍組織並無異樣，不是外傷的組織型態。3、胸腹部之
    解剖--各內臟器官無外傷出血，體腔內無內出血。心臟之冠
    狀動脈無明顯的動脈粥狀硬化、無阻塞。肺臟呈充血、水腫
    變化，表層有多處出血點。左腎有囊腫。其餘各內臟器官無
    明顯病變。4、左手腕、右膝部、右小腿有擦傷。5、造成死
    亡的原因，是由於落入圳溝內，因溺斃而死亡，由目前相關
    資料並無發現他人有意圖將其推入圳溝內，所以死亡的方式
    為意外死。6、送化驗之檢體，血液內有檢測出酒精濃度0.0
    46%，可為死後變化產生。無發現其他常見的毒藥物成份。
    張永杰之死亡原因，係因落入圳溝內，溺斃死亡。死亡方式
    ：意外死亡」等情，此有臺灣臺中地方法院檢察署99年10月
    5日解剖報告書、法務部法醫研究所99年8月2日法醫毒字第
    0990004171號毒物化學鑑定書附卷可稽。依上可見，張永杰
    死亡後，經臺灣臺中地方法院檢察署法醫師解剖，並將死者
    張永杰之相關檢體送驗，乃研判死者係意外落入圳溝內溺斃
    死亡，且依現有事證，尚難以認定有任何人將死者推入圳溝
    內之事證，而死者之身體外觀雖有擦傷或疑瘀紅之情形，應
    係在水流內碰撞所造成之擦傷，或死者色素在細胞內沈積所
    造成，並非外力所造成之傷害。況且，被告2人與張永杰並
    無嫌隙，且渠等當日經所長指示帶同張永杰外出查贓前及現
    場模擬時，張永杰原均表現十分配合並詳實告以犯案過程，
    亦即被告2人原可順利完成該所所長要求戒護人犯外出查證
    之職務，且隨後即需將張永杰帶回所內以便另行拘提至本院
    報到，使本院就張永杰另涉上開毒品案件而為調查，已見前
    述，則被告2人當無因張永杰有何拒不配合查贓等情，故意
    對張永杰為任何刑求之必要，是以，聲請人空言指陳死者張
    永杰有生前遭受強壓灌水等刑求之可能等情，乃與上開客觀
    檢體事證及事理均顯不相符，自無從憑信，而不足為不利於
    被告2人之認定。
７、再者，為使警察人員拘捕、留置人犯，基於事實需要，合理
    使用警銬，於90年12月4日訂定警察機關拘捕留置人犯使用
    警銬應行注意要點；該要點第4點乃規定：「拘捕對象和平
    接受拘捕後，以迄留置期間，是否使用警銬，應審酌下列情
    形綜合判斷之：所犯罪名之輕重、拘捕時之態度。人犯體力
    與警力相對情勢。證據資料蒐集程度。有無脫逃之意圖。人
    犯之身分地位。」；又該要點第5點係規定：「人犯留置期
    間，基於事實需要，以使用手銬為原則，非有必要不得使用
    腳銬。」，亦即依上開要點規定可知，受拘捕對象於和平接
    受拘捕後之留置期間，依受拘捕對象所犯罪名之輕重、態度
    等情形，於事實需要時，以使用手銬為原則，非有必要不得
    使用腳銬，顯見使用腳銬為較嚴重之限制受拘捕對象人權之
    方式，故需在特別有必要時，才可以使用。而查，被告2人
    之行為是否成立刑法第163條第2項過失脫逃罪嫌、同法第27
    6條第2項業務過失致死罪嫌，應視被告2人之行為有無違反
    上開警察機關拘捕留置人犯使用警銬應行注意要點之相關戒
    護規定。首依上開義里派出所之監視畫面顯示張永杰借提查
    案之情形、張永杰溺斃時遭消防人員搜救之照片及光碟等事
    證，可知自被告2人帶張永杰出義里派出所查贓時起，至救
    護人員發現張永杰時止，張永杰之腳上均戴有腳銬，已如前
    述，足見被告2人為避免張永杰脫逃，於上開外出查證時，
    因認有必要，而使用較為嚴謹之腳銬戒護方式，當已無違反
    相關戒護之規定甚明。又者，由被告2人偕同張永杰至竊取
    鋅合金地點之照片顯示，被告2人為避免張永杰脫逃，而使
    用較為嚴謹之腳銬戒護方式，來模擬張永杰竊取鋅合金之情
    形，已如上述；因張永杰在模擬竊取鋅合金時，表現很配合
    ，並未有任何脫逃之異狀，故其後張永杰向被告2人表示要
    至另1工寮協助調查失竊電纜線，被告2人未疑有他，而續以
    同1較嚴謹之帶腳銬戒護方式，帶同張永杰至所指之臺中縣
    后里鄉○里村○○路附近之工寮查贓，益徵被告2人所為行
    為，尚無違背規定之情。甚且，由張永杰落水地點乃經臺灣
    臺中地方法院檢察署檢察官會勘後，確見所處位置確屬狹小
    ，無從同時站立3人等情，亦於前述，則被告2人辯稱張永杰
    落水當時僅由被告陳甲林1人在張永杰旁戒護，被告盧育澤
    則在被告陳甲林身後，此乃因現場行走位置狹小所致，非渠
    等事先所能預料且已盡戒護必要而為等語，洵非無據。至被
    告2人辯稱張永杰落水之過程，係至現場後，張永杰原表示
    要帶被告2人至工寮，但張永杰卻突然轉身將被告陳甲林擠
    開，並往圳溝跳下去，被告陳甲林雖要拉張永杰之衣服，但
    卻拉不住等情，固僅有被告2人之供述，尚乏其他證據可佐
    證被告2人之說詞之真實性。惟查，經解剖張永杰之大體後
    ，既已研判張永杰乃係意外落入圳溝內溺斃死亡，且依現有
    事證，確尚難以認定有任何人將死者推入圳溝內之事證，業
    如前述，從而，可見本件尚乏任何積極證據足認張永杰係遭
    被告2人推入圳溝，而被告2人辯稱係張永杰自行落人圳溝等
    情，尚堪採信。再者，外出查證時張永杰既已上腳銬，現場
    左側又係水流湍急之溝圳，而張永杰所犯之竊盜罪嫌並非重
    罪，且在此之前，已先至他處模擬查贓過程，並採同1嚴謹
    之腳鐐戒護方式為之，如前所述，依常理以言，一般警務人
    員確實難以事先預見嫌犯可能會以落入圳溝之危險方式進行
    脫逃。準此，本件既無事證足認被告2人有對張永杰刑求或
    故意推入圳溝，當難認被告2人應負殺人罪嫌之刑責。又被
    告2人復已依規定執行戒護，且無事證足認被告2人在戒護犯
    人之職務時有何規定及注意義務之違反，亦尚難僅以張永杰
    確有落水溺斃之事實，即認被告2人因違反規定或未全神貫
    注，以致人犯落水並溺斃，而應負過失脫逃或業務過失致死
    等刑責。
８、再刑法上之過失，其過失行為與結果間，在客觀上有相當因
    果關係始得成立。所謂相當因果關係，係指依經驗法則，綜
    合行為當時所存在之一切事實，為客觀之事後審查，認為在
    一般情形下，有此環境、有此行為之同一條件，均可發生同
    一之結果者，則該條件即為發生結果之相當條件，行為與結
    果即有相當之因果關係。反之，若在一般情形下，有此同一
    條件存在，而依客觀之審查，認為不必皆發生此結果者，則
    該條件與結果不相當，不過為偶然之事實而已，其行為與結
    果間即無相當因果關係，此有最高法院30年上字第816號、
    76年度臺上字第192號判例可資參照。而過失致死罪之成立
    ，需被害人之死亡結果，與行為人之過失行為間，有相當之
    因果關係為必要。經查，本件尚無任何事證足認張永杰之落
    水溺斃結果，係被告2人有何故意或過失行為所致，業如前
    述，自已難認張永杰之死亡結果，係因被告2人之過失行為
    所致。甚且，雖聲請人等人認為係因被告2人之過失，以致
    張永杰脫逃，進而意外溺斃死亡；惟此死亡之結果，既係因
    張永杰之個人脫逃行為所致，而在一般過失脫逃之情形，並
    不必然發生此死亡結果，且因現場水流確實湍急，被告2人
    雖欲自行施救本有實質上之困難，又張永杰乃隨即遭水沖到
    涵洞內，被告陳甲林等立即通報警察同仁搜救，因該水流之
    方向係通到水力發電廠，經通知將進水閘門斷水後，再沿圳
    溝搜尋，是以，足見渠等施救之過程亦無遲延，顯已盡救助
    義務，而無坐視不救之情形，亦甚明確。基上，自尚難認定
    張永杰脫逃，進而意外溺斃死亡之結果，與被告2人上開行
    為間有何相當因果關係之可言，而應認被告2人涉嫌業務過
    失致死罪或過失脫逃罪之犯罪嫌疑均屬不足，且無違反刑法
    第15條第2項之規定。況本件並無任何積極證據足認張永杰
    之死亡，係遭被告2人刑求或故意推入墜水溺斃，已如前述
    ，自應認被告2人所涉殺人罪嫌亦尚有不足；且被告2人既已
    依規定，採取腳銬戒護方式戒護張永杰查贓，並無違反相關
    戒護規定，亦無何注意義務之違反，當尚難僅以張永杰之死
    亡結果，即遽論被告2人有業務過失致死等刑責。此外，復
    查無其他積極證據足認被告2人涉有何犯行，揆諸首揭法條
    及判例說明，原檢察官認被告2人涉犯業務過失致死罪等之
    犯罪嫌疑均尚屬不足，而為不起訴處分，並無違法或不當。
９、另臺灣臺中地方法院檢察署原檢察官對於死者溺斃之圳溝深
    度，固未函查所屬農田水利會，且未對被告2人施以測謊鑑
    定等而為調查無訛；然係因原檢察官認全案事證已臻明確，
    且現場圳溝照片及水流渠道、死者張永杰屍體發現地點，均
    有照片在卷可稽（詳見臺灣臺中地方法院檢察署99年度相字
    第956號卷第81至92頁），認無必要而未調查，自亦無不當
    之處。綜上等情以觀，原檢察官以揆諸刑事訴訟法第154條
    第2項規定及最高法院30年上字第816號、76年台上字第192
    號判例等說明，認被告2人並無故意殺人、業務過失致死等
    主觀不法犯意及犯行，就上揭被訴事實，認被告2人罪嫌不
    足，而為不起訴處分，核無違誤。本件聲請人聲請交付審判
    所指，或就待證事實已臻明確無再為調查之必要而再聲請調
    查，或係就同一證據為與原不起訴處分為不同之評價、論斷
    而指原不起訴處分採證違法，或重為事實之爭執，其聲請交
    付審判，顯無理由，應予駁回。
四、綜上所述，經本院詳閱上開偵查卷全卷後，認不起訴處分書
    已就並無積極證據足資認定被告2人涉犯告訴人等所指訴之
    業務過失致死等罪嫌，於理由內依憑卷內資料，詳加指駁，
    逐一說明認定之依據，嗣駁回再議處分書認告訴人等指摘不
    起訴處分書不當為無理由，亦已於理由內詳加說明，本院經
    核於法均無違誤或不當之處。而告訴人等聲請交付審判，指
    摘不起訴處分及駁回再議處分違法、不當云云，核其理由與
    其聲請再議之理由相同，均係就不起訴處分書理由已說明之
    事項，泛指其為違法或不當，置不起訴處分書之明白論斷於
    不顧，或仍持不起訴處分書及駁回再議處分書已說明理由而
    捨棄不採之陳詞。是以，本院認臺灣高等法院臺中分院檢察
    署檢察長處分書以被告2人所涉業務過失致死等罪嫌尚有不
    足，自難令被告2人負業務過失致死等罪責，而駁回告訴人
    等對臺灣臺中地方法院檢察署檢察官不起訴處分之再議聲請
    ，於法洵無不合，且上開理由從形式上觀之，並無何違背經
    驗法則、論理法則及其他證據法則之處，告訴人等未為詳細
    審究犯罪事實須憑積極之證據而為認定等情，依憑己見仍予
    爭辯，揆諸首揭說明，告訴人等所為本件交付審判之聲請，
    為無理由，應予駁回。
據上論斷，依刑事訴訟法第258條之3第2項前段，裁定如主文。
中    華    民    國   100    年    10    月    14    日
              刑事第16庭  審判長法  官  劉國賓
                                法  官  鄭舜元
                                法  官  許惠瑜
以上正本證明與原本無異。
本裁定不得抗告。
                                書記官  楊家印
中    華    民    國   100    年    10    月    14    日